臺灣高等法院臺南分院刑事判決
110年度金上訴字第1079號
上  訴  人  
即  被  告  林晏瑜

指定辯護人  本院公設辯護人簡松柏
上列上訴人因加重詐欺等案件，不服臺灣嘉義地方法院110年度
金訴字第136號中華民國110年9月8日第一審判決（起訴案號：臺
灣嘉義地方檢察署109年度偵字第9084號），提起上訴，本院判
決如下：
    主  文
原判決關於罪刑部分撤銷(不含沒收)。
林晏瑜犯三人以上共同冒用公務員名義詐欺取財罪，處有期徒刑
陸月。
其他部分上訴駁回(沒收)。
    事  實
一、林晏瑜在臉書上見求職廣告，遂與該廣告所載、微信暱稱為
    「卡比獸」之人聯繫，其明知「卡比獸」之人為詐騙集團成
    員，該集團為三人以上、以冒用公務員名義之方式實施詐術
    為手段所組成具有持續性及牟利性之有結構性組織，且知悉
    「卡比獸」係招募其加入該詐騙集團擔任負責拿取詐騙所得
    款項之車手，仍基於參與組織之犯意，於民國109年10月12
    日前某日，加入該集團擔任負責拿取詐騙所得款項之車手，
    並加入內含暱稱為「卡比獸」、「金牌廚師」、「毛線」、
    「肥肥」、「08957」等詐騙集團成員之微信群組。其即意
    圖營利，與「卡比獸」、「金牌廚師」、「毛線」、「肥肥
    」、「08957」及所屬詐騙集團成員，基於三人以上共同冒
    用公務員名義詐欺取財及洗錢之犯意聯絡，由該詐騙集團成
    員於109年10月12日上午11時許，撥打電話予許李某丹，自
    稱為士林派出所陳姓員警，佯稱許李某丹涉及刑案云云，並
    將電話轉給自稱為士林派出所所長林文華之詐騙集團成員，
    冒充為林文華之詐騙集團成員佯稱許李某丹之身分證件遭洩
    漏，需轉給張姓檢察官處理云云。冒充張姓主任檢察官之詐
    騙集團成員又於同日上午11時3分，去電許李某丹，佯稱事
    情很嚴重，須拿出新臺幣（下同）46萬5,000元交付保管調
    查是否為贓款，否則會很慘云云，致許李某丹陷於錯誤，同
    意交付現金，並於同日上午11時34分，在嘉義縣○○鄉○○村○○
    路0號之新港郵局，自其新港郵局帳戶內提領46萬5,000元，
    再依詐騙集團成員之指示，將款項放於紙袋內後，置放於其
    位於嘉義縣○○鄉住處門外花圃矮牆上。詐騙集團成員確認許
    李某丹已受騙後，另由「卡比獸」指示林晏瑜前去拿取款項
    ，林晏瑜遂於同日下午1時40分許，前往許李某丹之住處，
    將上開內含現金46萬5,000元之紙袋取走，再於同日依上開
    群組中之詐騙集團成員之指示，將紙袋置放於指定之地點，
    待詐騙集團成員指定之人將紙袋取走後方離去，使該詐騙所
    得款項此後之流向不明而隱匿特定犯罪所得之去向。詐騙集
    團成員又接續於109年10月13日中午12時許，冒充張姓主任
    檢察官去電許李某丹，佯稱須拿出46萬5,000元交付保管調
    查是否為贓款云云，致許李某丹陷於錯誤，同意交付現金，
    並前往嘉義縣○○鄉○○路000巷0號之新港農會，自其新港農會
    帳戶內提領46萬5,000元，再依詐騙集團成員之指示，將款
    項放於紙袋內後，置放於其位於嘉義縣○○鄉住處門外花圃矮
    牆上。詐騙集團成員確認許李某丹已受騙後，另由「卡比獸
    」指示林晏瑜前去拿取款項，林晏瑜遂於同日下午1時許，
    前往許李某丹之住處，將上開內含現金46萬5,000元之紙袋
    取走，再於同日依上開群組中之詐騙集團成員之指示，將紙
    袋置放於指定之地點，待詐騙集團成員指定之人將紙袋取走
    後方離去，使該詐騙所得款項此後之流向不明而隱匿特定犯
    罪所得之去向，林晏瑜並因此取得3萬元之報酬。詐騙集團
    成員又接續向許李某丹佯稱需解除定存來接受調查云云，又
    於109年10月16日上午，冒充張姓主任檢察官去電許李某丹
    ，佯稱須拿出48萬元接受調查云云，許李某丹察覺有異，報
    警處理，並配合員警之指示向詐騙集團成員表示同意交付現
    金，再依詐騙集團成員之指示，將48萬元放於紙袋內後，置
    放於其位於嘉義縣○○鄉住處門外花圃矮牆上。「卡比獸」另
    指示林晏瑜前去拿取款項，林晏瑜遂於同日上午11時15分許
    ，前往許李某丹之住處，欲將上開內含現金48萬元之紙袋取
    走時，當場為警查獲，並扣得如附表所示之物，始悉上情。
二、案經許李某丹訴由嘉義縣警察局民雄分局報告臺灣嘉義地方
    檢察署檢察官偵查起訴。
    理  由
壹、程序部分
    就本判決所引用之傳聞證據，本件當事人於本院準備程序時
    ，均明示同意有證據能力（本院卷第84-87頁），且於本院
    審理時，經逐一提示後，迄於言詞辯論終結前，未聲明異議
    ，本院認該些證據做成之過程、內容均具備任意性、合法性
    ，其陳述與本件待證事實具有關聯性，合於一般供述證據之
    採證基本條件，且證明力非明顯過低，以之作為證據，均屬
    適當，依刑事訴訟法第159條之5第1項規定，皆有證據能力
    。 
貳、實體部分
一、認定犯罪事實所憑之證據及理由
　　訊據被告林晏瑜對於上述犯行坦承不諱，參與犯罪組織部分
    ，有被告與「卡比獸」之人在微信聯繫之手機擷取畫面8張
    在卷可查(見警卷第27-34頁)，另加重詐欺取財及洗錢部分
    ，除前開自白及擷取畫面等證據外，另被告此部分自白核與
    證人即告訴人許李某丹於警詢時之證述（見警卷第4-6頁）
    相符，並有嘉義縣警察局民雄分局搜索扣押筆錄、扣押物品
    目錄表、被害報告單、許李某丹之帳戶封面及內頁影本、監
    視錄影器翻拍照片、現場照片、微信對話紀錄、客戶歷史交
    易清單等件在卷可稽（見警卷第12-14、17-34頁，原審卷第
    35-37頁），被告上開自白核與事實相符，應堪採信。又被
    告另於109年10月14日下午1時47分許，依「卡比獸」所屬詐
    騙集團某成員之指示，前往臺中市太平區，向許香自稱為法
    院專員，將偽造之「臺灣臺北地方法院公證申請書」、「臺
    灣臺北地方法院地檢署刑事傳票」交予許香，並向許香收取
    80萬元之現金，因而犯冒用政府機關及公務員名義詐欺取財
    罪，經臺灣臺中地方法院以110年度訴字第81號判決判處徒
    刑，此有該判決在卷可稽（見原審卷第21-27頁），堪認被
    告知悉其所參與之「卡比獸」所屬詐騙集團成員係以冒用公
    務員名義之方式遂行詐欺取財犯行甚明。從而，本案事證明
    確，被告之犯行堪可認定，應依法論科。
二、論罪科刑：
　㈠核被告於109年10月12日前某時加入「卡比獸」所屬詐騙集團
    之行為，係犯組織犯罪防制條例第3條第1項後段之參與犯罪
    組織罪，又被告如事實欄一所示拿取款項之行為，係犯刑法
    第339條之4第1項第1、2款之三人以上共同冒用公務員名義
    詐欺取財罪及洗錢防制法第14條第1項之洗錢罪。
　㈡被告與「卡比獸」、「金牌廚師」、「毛線」、「肥肥」、
    「08957」及所屬詐騙集團成員間，就前開三人以上共同冒
    用公務員名義詐欺取財、洗錢之犯行，有犯意聯絡及行為分
    擔，應論以共同正犯。
　㈢被告如事實欄一所示多次拿取許李某丹之款項之行為，因被
    害人同一，犯罪之時間、地點甚為密接，手段相同，各行為
    間獨立性極為薄弱，依一般社會健全觀念，難以強行分開，
    分別應視為數個舉動之接續實行，各合為包括之一行為予以
    評價，屬接續犯。
　㈣參與犯罪組織，指加入犯罪組織成為組織之成員，而不問參
    加組織活動與否，犯罪即屬成立。行為人如持續參加組織活
    動或與組織保持聯絡，在未經自首或有其他積極事實，足以
    證明其確已脫離或解散該組織之前，其違法行為，仍繼續存
    在，即為行為之繼續，而屬實質上一罪，至行為終了時，仍
    論為一罪。行為人為實施詐欺行為而參與詐欺犯罪組織，並
    於參與詐欺犯罪組織之行為繼續中，先後加重詐欺取得數人
    之財產，依本院見解，僅應就事實上首次或最先繫屬法院該
    案之首次加重詐欺取財犯行，論以想像競合犯，而其後之加
    重詐欺取財犯行，則單獨論以加重詐欺取財罪，自不能再另
    與參與犯罪組織犯行論以想像競合，以免重複評價（最高法
    院110年度台上字第776號判決意旨參照）。經查，被告另於
    109年10月14日依「卡比獸」之指示，冒充公務員前往拿取
    另案被害人許香因詐騙所交出之款項，被告此部分涉犯加重
    詐欺取財、及洗錢之犯行，業經臺灣臺中地方法院以110年
    度訴字第81號判決判處徒刑確定，此有該判決及臺灣高等法
    院被告前案紀錄表等件在卷可稽（見原審卷第17至18、21至
    27頁），被告該案核與本案同屬參與「卡比獸」及所屬詐騙
    集團後所為之加重詐欺取財犯行，是依據目前現有卷證資料
    ，可認定本案為被告參與詐騙集團後所為事實上首次加重詐
    欺取財犯行，被告所犯參與組織之行為又未經其他法院判決
    ，尚未經充分評價，依據上開最高法院判決意旨，被告所犯
    參與組織罪，即應與被告本案所犯加重詐欺罪論以想像競合
    犯。從而，被告以一行為觸犯三人以上共同冒用公務員名義
    詐欺取財、參與犯罪組織及洗錢之三罪名，為想像競合犯，
    應依刑法第55條之規定，從一重之三人以上共同冒用公務員
    名義詐欺取財罪處斷。
　㈤刑法第59條之酌量減輕其刑，必於犯罪之情狀，在客觀上足
    以引起一般人之同情，認為即予宣告法定最低度刑，猶嫌過
    重者，始有其適用。刑事審判旨在實現刑罰權分配之正義，
    故法院對有罪被告之科刑，應符合罪刑相當之原則，使輕重
    得宜，罰當其罪，以契合社會之法律感情，此所以刑法第57
    條明定科刑時應審酌一切情狀，尤應注意該條所列10款事項
    以為科刑輕重之標準。同法第59條規定：「犯罪之情狀顯可
    憫恕，認科以最低度刑仍嫌過重者，得酌量減輕其刑。」及
    第74條所定之緩刑制度，均旨在避免嚴刑峻罰，法內存仁，
    俾審判法官得確實斟酌個案具體情形，妥適裁量，務期裁判
    結果，臻致合情、合理、合法之理想（最高法院110年度台
    上字第3257號、102年度台上字第3046號判決意旨參照）。
    經查，被告為本案犯行時為19歲，年紀尚輕，且其係聽從「
    卡比獸」之指示擔任拿取款項之車手，並非詐騙集團之核心
    成員，與策劃詐騙犯行及實際實施詐術之人相比，惡性較輕
    ，參以被告自始坦承本案犯行，並已與許李某丹達成和解，
    約定分期賠付予許李某丹，迄今均按時清償，共計已分期償
    還12萬元，有調解筆錄、本院公務電話查詢記錄、被告匯款
    單據手機截圖畫面在卷可查（見原審卷第91-92頁、本院卷
    第43、103、127、157頁），本院審酌上開各節，認被告所
    為本案犯行之犯罪情狀尚堪憫恕，倘處以法定最低度刑即1
    年以上有期徒刑，依社會一般觀念及法律情感仍嫌過重，爰
    依刑法第59條規定，酌減其刑。
　㈥犯洗錢防制法第14條、第15條之罪，在偵查或審判中自白者
    ，減輕其刑，洗錢防制法第16條第2項定有明文。又想像競
    合犯係一行為觸犯數罪名，行為人犯罪行為侵害數法益皆成
    立犯罪，僅因法律規定從一重處斷科刑，而成為科刑一罪而
    已，自應對行為人所犯各罪均予適度評價，始能對法益之侵
    害為正當之維護。因此法院於決定想像競合犯之處斷刑時，
    雖以其中最重罪名之法定刑作為裁量之準據，惟具體形成宣
    告刑時，亦應將輕罪之刑罰合併評價。基此，除非輕罪中最
    輕本刑有較重於重罪之最輕本刑，而應適用刑法第55條但書
    規定重罪科刑之封鎖作用，須以輕罪之最輕本刑形成處斷刑
    之情形以外，則輕罪之減輕其刑事由若未形成處斷刑之外部
    性界限，自得將之移入刑法第57條或第59條之科刑審酌事項
    內，列為是否酌量從輕量刑之考量因子（最高法院109 年度
    台上字第3936號判決意旨參照）。查被告就本案所犯洗錢罪
    ，於偵查及本院審理時雖均已自白，業如前述，然被告應依
    想像競合犯之關係，論以三人以上共同冒用公務員名義詐欺
    取財罪，是本院應於三人以上共同冒用公務員名義詐欺取財
    罪之法定刑度內量處刑罰，無法再依上開洗錢防制法之規定
    ，減輕其刑，惟仍得於量刑上作為對被告有利之考量。
　㈦組織犯罪條例第3條第3項所定犯同條例第3條第1項之罪者，
    應於刑之執行前，令入勞動場所，強制工作，其期間為3年
    之規定，業經司法院釋字第812號解釋宣告違憲，本件自無
    再依該條規定審酌被告是否應令入勞動處所強制工作之必要
    (原判決就此部分未及審酌上述解釋意旨，但因原判決經衡
    酌相關情節後，認無須對被告宣告強制工作，與前述結果相
    同，故不以之為撤銷之理由)，附此說明。
參、上訴說明
一、撤銷改判部分
  ㈠撤銷改判之理由
　　原判決認被告犯加重詐欺取財等罪，事證明確，予以論罪科
    刑，固非無見。惟刑事審判旨在實現刑罰權之分配正義，故
    法院對於有罪被告之科刑，應符合罰刑相當之原則，使輕重
    得宜，罰當其罪，此所以刑法第57條明定科刑時，應以行為
    人之責任為基礎，並審酌一切情狀，尤應注意該條所列10款
    事項，以為科刑輕重之標準，而行為人犯罪後之態度，乃刑
    法第57條第10款明定為法院科刑時應審酌注意之事項之一，
    是行為人犯後態度，攸關於法院判決量刑之審酌。查原審以
    被告犯罪時年僅19歲，係聽從詐騙集團指揮犯案，並非集團
    之核心成員，且已與告訴人許李某丹達成調解，分期賠償告
    訴人為由，認其犯罪情狀有情堪憫恕之情事，依刑法第59條
    規定酌減其刑後，判處被告有期徒刑8月，雖已從輕。惟被
    告於本案犯罪後迄今，均依其與告訴人調解筆錄內容，按月
    分期清償許李某丹，迄今共計已分期償還12萬元，有前述調
    解筆錄、本院公務電話查詢記錄、被告匯款單據手機截圖畫
    面在卷可查，而被告經濟狀況不佳，為中低收入戶，有嘉義
    縣東石鄉中低收入證明書在卷可查（見本院卷第53頁），且
    因加入同一詐欺集團，除本案外，另犯一案經臺灣臺中地方
    法院以110年度訴字第81號判處有期徒刑1年2月，緩刑5年，
    且應按該案附件所示之調解內容分期清償該案被害人，被告
    為此白天在咖啡廳打工，晚上則在夜市擺攤，以籌措分期清
    償款項，雖經濟狀況不佳，迄今仍勉力依約分期賠償其所犯
    本案與另案之被害人，此除經被告供述在卷外，並有前述調
    解筆錄、本院公務電話紀錄及上述臺灣臺中地方法院判決書
    在卷可查（見原審卷第21-27頁）。而被告經依刑法第59條
    規定酌減其刑後，法定得量處之法定最低刑度為有期徒刑6
    月，又因被告另案經上述臺灣臺中地方法院判決宣告附條件
    緩刑，如對被告判處逾6月之有期徒刑，將使其前經法院宣
    告之緩刑，面臨必須依刑法第75條第1項第2款規定撤銷之不
    利益；若判處被告有期徒刑6月，則被告前經法院宣告之緩
    刑，將有可能依刑法第75條之1第1項第1款規定裁量應否撤
    銷，故對被告而言，量刑是否逾有期徒刑6月，所影響者並
    非僅有本案之刑度高低而已，對經濟狀況不佳猶勉力日夜兼
    職以履行對本案與另案被害人分期償還約定之被告而言，判
    處有期徒刑6月以上之刑期，實嫌過重。原審未審酌上情，
    量處被告有期徒刑8月，稍嫌過重，尚有不當，被告上訴以
    此指摘原判決量刑過重，應有理由，自應由本院撤銷改判。
  ㈡量刑
    審酌被告前不循正當途徑獲取財物，加入詐騙集團而為冒充
    公務員之詐欺行為，不僅造成被害人財產上損失，更破壞人
    際間信任關係，雖非詐騙集團之首腦人物，仍擔負使詐欺取
    財犯行得手之任務，所為使詐騙所得款項去向不明，增加司
    法追緝之困難，讓詐騙集團成員更易於確保詐騙所得，破壞
    正當經濟秩序，實應非難，惟念及被告犯後坦承犯行，並與
    許李某丹達成調解，約定分期賠付許李某丹，迄今均按期履
    行，已依約分期賠償共12萬元，可認被告犯後態度良好，並
    有彌補其所為過錯之意，告訴人對此亦表達若被告按期賠償
    ，同意給被告較輕刑度，有本院公務電話紀錄在卷可查（見
    本院卷第103頁），兼衡本案被害人之人數有1人、被害人遭
    詐騙之金額、方式、被告獲得之報酬及其前科素行，並衡酌
    被告當時因父母身體狀況缺錢而為本案犯行之動機、大學肄
    業、未婚、目前白天在咖啡廳上班，晚上在夜市擺攤，目前
    為中低收入戶之生活狀況（見本院卷第155頁）及量處刑度
    對其前案附條件緩刑宣告之影響程度等一切情狀，量處主文
    第二項所示之刑，以示懲儆。至被告雖上訴請求易科罰金，
    但此部分因被告所犯之加重詐欺取財之罪，係1年以上，7年
    以下有期徒刑之罪，非屬刑法第41條第1項得易科罰金之罪
    ，故不得易科罰金，但依同法第41條第3項規定，得易服社
    會勞動，附此說明。
二、上訴駁回部分　　　
　㈠按刑法修正後，沒收已非從刑，罪刑撤銷-沒收維持-刑法沒
    收新制修正後，沒收已非從刑，雖定性為「獨立之法律效果
    」，但其仍以犯罪（違法）行為之存在為前提，為避免沒收
    裁判確定後，其所依附之前提即關於犯罪（違法）行為之罪
    刑部分，於上訴後，經上訴審法院變更而動搖該沒收部分之
    基礎，產生裁判歧異，是以不論依刑事訴訟法第348條規定
    或依第455條之27第1項前段之法理，縱上訴權人僅聲明就罪
    刑部分上訴，倘其上訴合法者，其效力應及於沒收部分之判
    決。又沒收因已非刑罰，具有獨立性，其與犯罪（違法）行
    為並非絕對不可分離，即使對本案上訴，當原判決採證認事
    及刑之量定均無不合，僅沒收部分違法或不當，自可分離將
    沒收部分撤銷改判，其餘本案部分予以判決駁回。反之，原
    判決論罪科刑有誤，而沒收部分無誤，亦可僅撤銷罪刑部分
    ，其餘沒收部分予以判決駁回。
　㈡查本件被告罪刑部分，本院認原判決量刑有過重之情事，故
    就其罪刑部分撤銷改判（詳前述），然就該犯行之沒收部分
    ，原判決業已敘明扣案如附表編號一所示手機1支（含SIM卡
    1張），係被告所有並用以與「卡比獸」及所屬詐騙集團成
    員聯繫前往拿取款項及交回款項事宜時所使用之手機，屬被
    告所有供本案犯罪所用之物，依刑法第38條第2項前段之規
    定，宣告沒收；其餘扣案如附表編號二所示現金48萬元，業
    經被害人許李某丹立據領回，已實際合法發還被害人；扣案
    如附表編號三所示高鐵票1張，為被告於查獲當日搭乘高鐵
    南下之票根，與本案犯行無直接關連，亦難認係供本案犯罪
    所用、預備之物或犯罪所生之物，均不宣告沒收。至於被告
    雖因本案拿取款項之行為而獲得3萬元之報酬，惟被告已與
    許李某丹成立調解，約定賠償50萬元予許李某丹，上開賠償
    金額雖尚未全部實際支付予許李某丹(目前已給付12萬元)，
    然已遠多於被告犯罪所得之報酬，再予宣告沒收，將有過苛
    之虞，依刑法第38條之2第2項之規定，不就被告上開犯罪所
    得宣告沒收。核均於法無違，且既可與原判決論罪科刑部分
    分離，應可維持，此部分上訴亦應予駁回。
本案經檢察官吳咨泓提起公訴，檢察官章京文到庭執行職務。　
據上論斷，應依刑事訴訟法第369條第1項前段、第368條，判決
如主文。
中　　華　　民　　國　　111 　年　　4　　月　　 29　　日
                  刑事第五庭    審判長法　官  蔡廷宜
                                      法　官  何秀燕
                                      法　官  林坤志
以上正本證明與原本無異。
如不服本判決應於收受送達後20日內向本院提出上訴書狀，其未
敘述上訴理由者，並得於提起上訴後20日內向本院補提理由書（
均須按他造當事人之人數附繕本）「切勿逕送上級法院」。
　　　　　　　　　　　　　　　　　　　書記官　凌昇裕
中　　華　　民　　國　　111 　年　　4 　　月　　29　　日

附表：
編號 物品名稱 備註 一 扣案搭配門號0000000000號之手機1支（含SIM卡1張） 被告所有供本案犯罪所用之物。 二 現金48萬元 本案犯罪所得，已實際合法發還被害人。 三 高鐵票1張 與本案犯行無關。 

附錄本案論罪科刑法條：
組織犯罪防制條例第3 條
發起、主持、操縱或指揮犯罪組織者，處3 年以上10年以下有期
徒刑，得併科新臺幣1 億元以下罰金；參與者，處6 月以上5 年
以下有期徒刑，得併科新臺幣1 千萬元以下罰金。但參與情節輕
微者，得減輕或免除其刑。
具公務員或經選舉產生之公職人員之身分，犯前項之罪者，加重
其刑至二分之一。
犯第1 項之罪者，應於刑之執行前，令入勞動場所，強制工作，
其期間為3 年。
前項之強制工作，準用刑法第90條第2 項但書、第3 項及第98條
第2 項、第3 項規定。
以言語、舉動、文字或其他方法，明示或暗示其為犯罪組織之成
員，或與犯罪組織或其成員有關聯，而要求他人為下列行為之一
者，處3 年以下有期徒刑，得併科新臺幣3 百萬元以下罰金：
一、出售財產、商業組織之出資或股份或放棄經營權。
二、配合辦理都市更新重建之處理程序。
三、購買商品或支付勞務報酬。
四、履行債務或接受債務協商之內容。
前項犯罪組織，不以現存者為必要。
以第5 項之行為，使人行無義務之事或妨害其行使權利者，亦同
。
第5 項、第7 項之未遂犯罰之。

洗錢防制法第14條
有第二條各款所列洗錢行為者，處7 年以下有期徒刑，併科新臺
幣5 百萬元以下罰金。
前項之未遂犯罰之。
前二項情形，不得科以超過其特定犯罪所定最重本刑之刑。

中華民國刑法第339 條之4
犯第339 條詐欺罪而有下列情形之一者，處1 年以上7 年以下有
期徒刑，得併科1 百萬元以下罰金：
一、冒用政府機關或公務員名義犯之。
二、三人以上共同犯之。
三、以廣播電視、電子通訊、網際網路或其他媒體等傳播工具，
    對公眾散布而犯之。
前項之未遂犯罰之。